【裁判字號】    90,台上,5223
【裁判日期】    900823
【裁判案由】    偽造文書
【裁判全文】
最高法院刑事判決                                九十年度台上字第五二二三號
    上  訴  人  甲○○
                乙○○
    右  一  人
    選任辯護人  洪明聰律師
    上  訴  人  丙○○
右上訴人等因偽造文書案件，不服台灣高等法院中華民國八十八年二月二日第二審判
決（八十七年度上訴字第三一七九號，起訴案號：台灣板橋地方法院檢察署八十四年
度偵字第八八○三號、八十五年度偵字第七六九七、一六二九七號），提起上訴，本
院判決如左：
    主  文
原判決撤銷，發回台灣高等法院。
    理  由
本件原判決認定上訴人甲○○之同居人黃陳英（通緝中），係黃新硎（於民國八十年
十月九日死亡）與其繼室陳葵仙之養女。陳葵仙於七十八年十月十六日過世後，黃陳
英將其繼承之台北縣中和市○○路四四○、四四○之一、四四○之二、四四二、四四
二之一、四四二之二、四四二之三號、台北縣永和市○○路六八○巷十號等建物及基
地，出售予冠維建設股份有限公司（以下稱冠維公司）改建七層大樓。上訴人乙○○
為該公司之總經理，為增加土地之利用價值，擬將黃新硎所有中和巿景平路四三八、
四三八之三號房屋一併取得，加以拆除改建。乃與黃陳英、甲○○及從事代書業務之
上訴人丙○○基於共同犯罪之意思聯絡。先由丙○○於八十年七月二十二日擬具授權
書一紙，內容略謂：黃新硎授權黃陳英就中和市○○○段外南勢角小段二七二之二三
○號土地，及其上建物中和市○○路四三八、四三八之三號二棟房屋，有出賣、設定
負擔……及其他處分等一切事務之權限等語。黃陳英則在授權人欄下偽造黃新硎之簽
名，並利用其為辦理陳葵仙之遺產繼承登記而持有黃新硎印鑑之機會，盜用黃新硎之
印鑑於該偽造之署押下方後，於同日以黃新硎代理人之身分，就上開二棟房屋與冠維
公司負責人乙○○簽定合建契約。約定黃新硎出資土地，冠維公司負責建築資金，合
建七層大樓，興建完成後地主黃新硎可分得三樓以上之房屋一戶及停車位一處，自訂
約日起，將土地房屋辦理移轉登記予冠維公司。丙○○並為該合建契約之見證人，黃
陳英則持黃新硎之印章，盜蓋於該契約首頁第一行契約當事人欄處。其後冠維公司為
辦理上開房地之移轉登記，乃由丙○○偽造黃新硎於同年六月二十九日，將中和市南
勢角外南勢角小段二七二之二三○地號及其上中和市○○路四三八、四三八之三號房
屋，賣予乙○○之買賣所有權移轉契約書二紙。並由丙○○以代理人身分，製作土地
登記申請書，於同年九月二十六日，持向台北縣中和市地政事務所辦理所有權移轉登
記，將黃新硎所有上開房地，移轉登記予乙○○名下。使該管公務員將此不實之事項
，登載於職務上所掌之公文書。再由甲○○於八十一年五月三十日，以賣主黃陳英代
理人之身分，將上開分得之房屋，以新台幣九百萬元之價格賣予冠維公司等情。因而
撤銷第一審判決，依牽連犯關係，從一重改判論處上訴人等共同連續行使偽造私文書
，足以生損害於公眾及他人罪刑，固非無見。
惟查：(一)行為人須基於概括犯意反覆為之，觸犯同一罪名，始能成立連續犯。原判決
認定上訴人等所為，應成立連續行使偽造私文書罪，但並未於事實欄記載上訴人等如
何基於概括之犯意，為該項犯行，致事實尚非明確，難為法律適用當否之判斷。且依
原判決之記載，上訴人等就系爭偽造之私文書，似僅因持向台北縣中和巿地政事務所
辦理所有權移轉登記，而行使一次，如何能就上訴人等論以連續行使偽造私文書罪責
﹖原判決未詳實論述，亦有理由不備之違誤。(二)科刑判決所認定之事實，與其所採用
之證據不相適合，即屬證據上理由矛盾。原判決以系爭「黃新硎」名義之八十年七月
二十二日授權書，係丙○○所擬具，業據丙○○坦承不諱，而以之作為丙○○共同偽
造該授權書之憑據（見原判決第二頁第十六、十七行、第四頁第十六、十七行）。然
由卷內資料以觀，丙○○於第一審供稱：伊未曾看過系爭授權書（見第一審卷第一九
九頁）；至原審固提示台灣板橋地方法院檢察署八十五年度偵字第七六九七號卷第七
六頁所附以「黃新硎」名義，於八十年五月十六日就其他永和巿中正路六八○巷十號
房地所出具授權書，予丙○○閱覽，經丙○○答以該授權書為伊所寫（見原審卷第一
○七、一○八頁），然非就系爭「黃新硎」名義之八十年七月二十二日授權書訊問丙
○○。據此以觀，足見原判決所認定斯項事實與卷證資料不符，自有證據上理由矛盾
之違誤。(三)犯罪事實應依證據認定，有罪之判決書，應於理由內記載認定犯罪事實所
憑之證據及其認定之理由，否則即有理由不備之違法。原判決事實欄認定乙○○係「
為增加土地之利用價值」，而為本件犯行。但於理由內並未闡述認定此項事實所憑之
證據，要屬理由不備。(四)原判決以系爭八十年七月二十二日授權書上之「黃新硎」簽
名，與黃新硎、陳葵仙於七十四年一月七日所訂立夫妻財產劃分協定書上之黃新硎真
正簽名迥然不同，加以比較即知非出自黃新硎手筆，而以之作為乙○○知悉系爭八十
年七月二十二日授權書係屬偽造之佐證（見原判決理由三）。然乙○○否認案發前曾
見過黃新硎、陳葵仙於七十四年一月七日所訂立夫妻財產劃分協定書。則乙○○於案
發前如何能閱覽黃新硎、陳葵仙於七十四年一月七日所訂立夫妻財產劃分協定書，而
與系爭八十年七月二十二日授權書上之「黃新硎」簽名相互比較﹖尚非無疑。乃原審
未翔實說明其所憑依據，即遽為前揭推論，要嫌速斷。(五)事實審法院本於調查所得之
資料，以自由心證認為被告所為供述或所提出證據真實與否，固得予以採取或捨棄，
以為裁判之根據，但其所以採取或捨棄之心證理由，應詳為闡述，方足以昭折服。甲
○○於偵審中供稱：伊與黃陳英為男女朋友，並同居一處，陳葵仙去逝後，黃陳英出
示黃新硎親筆書立之授權書，載明授權黃陳英全權處理有關事宜，伊認黃陳英已取得
黃新硎之授權，即受黃陳英之委託，幫忙處理相關事務，且伊幫忙處理亦有黃陳英出
具之授權書為憑，伊並無任何犯罪行為。並提出黃新硎授權黃陳英全權處理陳葵仙遺
物之授權書，及黃陳英對甲○○之授權書等為證（見偵字第八八○三號卷第一○二至
一一二頁、原審卷第六六至七一頁）。原判決因採信甲○○之斯項抗辯及所提出證據
，乃以之作為認定甲○○並無被訴而經不另為無罪諭知部分行為之佐證（見原判決理
由六、七）。然就甲○○所提出同一抗辯及證據，於上開有罪部分，如何不能採為有
利於甲○○之認定，則未詳細說明其取捨之心證理由，自屬可議，而難昭折服。(六)公
訴意旨並未指訴上訴人等以黃新硎名義，偽造前揭授權書及合建契約，乃原判決就此
部分併予審判，而未說明何以得一併審判之理由，難謂無理由不備之違誤。(七)上訴人
等犯罪後，刑法第四十一條有關受六月以下有期徒刑或拘役之宣告得易科罰金者，於
九十年一月十日經修正公布為以犯最重本刑為五年以下有期徒刑之刑之罪為限。原判
決未及比較新舊法之適用，亦有未當。以上或為上訴意旨所指摘，或為本院得依職權
調查之事項。上訴人等上訴意旨指摘原判決不當，非無理由，應認有發回更審之原因
。又原判決不另為無罪諭知部分，因公訴人認其與本件有罪部分，有裁判上一罪關係
，亦應併予發回。
據上論結，應依刑事訴訟法第三百九十七條、第四百零一條，判決如主文。
中      華      民      國     九十     年      八      月    二十三    日
                              最高法院刑事第七庭
                                  審判長法官  吳  雄  銘
                                        法官  池  啟  明
                                        法官  石  木  欽
                                        法官  郭  毓  洲
                                        法官  吳  三  龍
      右正本證明與原本無異
                                              書  記  官
中      華      民      國     九十     年      八      月    二十七    日


司法院資訊處製作；財團法人民間司法改革基金會備份。
